【裁判字號】    90,家上,120
【裁判日期】    900926
【裁判案由】    交付遺產
【裁判全文】
台灣高等法院民事判決  九十年度家上字第一二○號
      上  訴  人    甲○○
      訴訟代理人    周道宗
      法定代理人    楊德智
右當事人間交付遺產事件，上訴人對於中華民國九十年三月二十七日臺灣臺北地方法
院八十九年度家訴字第一號第一審判決提起上訴，本院判決如左：
    主    文
上訴駁回。
第二審訴訟費用由上訴人負擔。
    事    實
甲、上訴人方面：
壹、聲明：
一、原判決廢棄。
二、被上訴人應給付上訴人新台幣（下同）一百二十六萬六千七百五十四元，及自起
    訴狀繕本送達翌日起，至清償日止按週年利率百分之五計算之利息。
三、請准供擔保宣告假執行。
貳、陳述：除與原判決記載相同者外，補稱略以：
一、上訴人確為被繼承人羅仁之唯一合法繼承人：
    (一)已故榮民羅仁在大陸的血親親屬只有父親羅三益（已歿）、母親（郭氏）及
      胞弟甲○○（即上訴人）等情，業經財團法人海峽交流基金會（下稱海基會）
      於民國八十四年十一月二十五日以（八四）核字第三一九三四號證明依法驗證
      屬實，此有該證明及湖北省隨州市公證處一九九五年九月二十日（95）隨證字
      第二五一八號親屬關係公證書及同日（95）隨證字第二五一九號證明書、原證
      二委任書可稽。
    (二)海基會八十六年二月十八日（）海仁法字第Ｏ一四五七號函覆被上訴人說明
      二載明：頃據湖北省公證員協會籌備組八十六年一月二日（九七）鄂查字第一
      號函覆，略以「經查證：隨州市公證處一九九五年五月二十日出具的（95）隨
      證字第二五一八及第二五一九號公證書所證明的繼承人為真正合法繼承人，．
      ．．」等語，並為被上訴人八十八年四月二十二日（）輔壹字第六八五四號
      致海基會函說明二所是認，益證上訴人為真正合法繼承人。
    (三)被上訴人誤發遺產之對象羅春芝，業據湖北省字孝感地區（市）公證處於一九
      九六年二月十三日致函湖北省台辦明確表示：「經查因當事人提供偽證，冒名
      頂替，本處已將（95）第四三五、四三六號公證書撤銷．．．」。此外，海基
      會（）海仁（法）字第Ｏ八一六四號覆被上訴人等單位函主旨載明：「有關
      陳洪鈿申請驗證之湖北省孝感市公證處（95）第四三五、四三六號公證書業經
      湖北省公證員協會籌備組撤銷，本會八十四年十月六日（八四）核字第二七二
      八四號及二七二九一號證明已失其效力」等語，及台灣板橋地方法院檢察署八
      十五年度偵字第二一Ｏ七Ｏ號陳洪鈿偽造文書案件不起訴處分書第二項內容之
      記載，均足證羅春芝確非羅仁之繼承人。
二、監察院八十八年一月二十八日（）院台國字第八八二一ＯＯＯ二六致謝久先生
    等函所附調查意見第二項明確指出，被上訴人誤將系爭遺產發還非繼承人之羅春
    芝，顯有過失。
三、上訴人已依法向被繼承人住所地之法院為繼承之表示：
    (一)上訴人依「台灣地區與大陸地區人民關係條例」第六十六條規定，於八十五年
      九月九日向台灣高雄地方法院為繼承本件遺產之表示，有民事繼承事件聲請狀
      在卷可稽。
    (二)表示繼承為無相對人之單獨行為，不得附加條件或期限，亦不得撤回，我國民
      法雖無明文，惟依我國民法第一絛規定，日本民法第九百十九條第一項及學者
      戴東雄所著「繼承法實例解說」第一三六、一三七頁見解，自可視為法理而適
      用之。
    (三)上訴人因台灣高雄地方法院通知「請提出被繼承人財產由主管機關管理之證明
      及公證書之正本到庭」，經向主管機關即被上訴人索取未果，並經書記官「勸
      說」，始於八十五年九月十七日具狀撤回聲請，此觀撤銷聲請狀第二項記載即
      明，但依前述法理，該項撤回並不生效，是上訴人業已依法以書面為繼承之表
      示。
四、被上訴人應向冒領者追回誤發之遺產，而非由上訴人追償：
    (一)被上訴人八十六年三月二十四日（）輔壹字第Ｏ五八五九號致台北市隨縣同
      鄉會函說明二及八十八年四月二十二日（）輔壹字第六八五四號致海基會函
      說明二，均認其應追回被冒領之遺款，而非上訴人。
    (二)台灣板橋地方法院檢察署八十五年度偵字第二一Ｏ七Ｏ號不起訴處分書第二項
      內亦稱：「雖被告受非繼承人羅春芝之託，向羅仁之遺產管理人退輔會領受
      遺產．．．被告似應依不當得利規定返還該筆遺產」等語，足徵遺產返還請求
      權人是誤發之被上訴人，非上訴人。
、證據：除援用原審所提證據外，並聲請調閱台灣板橋地方法院檢察署八十五年度
    偵字第二一Ｏ七Ｏ號陳洪鈿偽造文書案卷。
乙、被上訴人方面：
壹、聲明：
一、駁回上訴。
二、如受不利判決，願供擔保請准宣告免為假執行。
貳、陳述：除與原判決記載相同者外，補稱略以：
一、上訴人未於法定期間內為繼承之表示，業已拋棄繼承權，其請求無理由：
    (一)已故榮民羅仁於七十九年一月二十三日死亡，依台灣地區與大陸地區人民關
      係條例第六十六條之規定，其大陸地區之繼承人應於台灣地區與大陸地區人民
      關係條例施行日八十一年九月十八日起算四年內，以書面向已故榮民羅仁住
      所地之法院為繼承之表示，逾期視為拋棄其繼承權。查，上訴人未於法定期間
      內為繼承之表示，此由其未能提出已故榮民羅仁住所地之台灣高雄地方法院
      聲明繼承之准予備查函，即可證明之。準此，上訴人業已拋棄其繼承權。
    (二)至於上訴人主張其於八十五年九月九日向台灣高雄地方法院為繼承之意思表示
      ，嗣因被上訴人之過失未取得代管遺產之證明書，而撤回該繼承之聲請，惟表
      示繼承或拋棄繼承之意思表示，不得撤回，故其所為之繼承意思表示仍有效云
      云，並不足採。蓋：
      1.依台灣地區與大陸地區人民關係條例施行細則第四十三條之規定，為繼承之
        表示時，並不需檢附被上訴人出具之「代管遺產證明書」，且台灣高雄地方
        法院係要求上訴人提出「被繼承人財產由主管機關管理之證明」，並非要求
        上訴人提出由被上訴人出具之代管遺產證明書。再者，被上訴人從未出具所
        謂之「代管遺產證明書」，其他繼承案件亦能取得法院之表示繼承准予備查
        函。上訴人主張因被上訴人之過失未取得代管遺產之證明書，而撤回該繼承
        之聲請，不足採信。
      2.大陸地區人民繼承台灣地區人民之遺產，依台灣地區與大陸地區人民關係條
        例第六十六條之規定，係採「表示繼承主義」，並不適用我國民法繼承編第
        一千一百四十七條之「當然繼承主義」，因此大陸地區人民未有效表示繼承
        前，尚未取得繼承權，即無單純承認繼承權後不得撤回（撤銷）之可言。再
        者，上訴人所引之學者見解及日本民法之規定，均係指「單純承認繼承，不
        得撤回」，並非「表示繼承不得撤回」，於本件並無比附援引之餘地。故上
        訴人所為繼承之表示，業因其嗣後撤回而不存在。
二、系爭遺產已於八十五年五月九日由被上訴人高雄市榮民服務處代表發還，被上訴
    人保管遺產之義務業已消滅：
    (一)被繼承人羅仁於七十九年一月二十三日死亡，其遺產由被上訴人依台灣地區
      與大陸地區人民關係條例第六十八條第一項規定管理之，遺產總計一百二十六
      萬六千七百五十四元。
    (二)嗣於八十四年十一月八日，已故榮民羅仁之大陸地區繼承人羅春芝委託台灣
      地區人士陳洪鈿，檢附台灣高雄地方法院八十四年十月二十八日八十四年度聲
      繼字第二八九號民事裁定、經海基會驗證之湖北省孝感市公證處（95）孝證字
      第四三五號親屬關係公證書、（95）孝證字第四三六號委託公證書等，請求被
      上訴人移交系爭遺產。因大陸人士羅春芝提出之文件足堪認定其應為已故榮民
      羅仁之繼承人，被上訴人乃於八十五年五月九日由高雄市榮民服務處代表發
      還系爭遺產。依民法第三百零九條第一項之規定，被上訴人所負之遺產管理人
      義務業已履行完畢，上訴人之請求無理由。
三、上訴人甲○○非故榮民羅仁之繼承人：
    (一)上訴人所提湖北省隨州市公證處所發（95）隨證字第二五一八號親屬關係公證
      書，雖經海基會驗證，惟依台灣地區與大陸地區人民關係條例第七條及該條例
      施行細則第八條第一項規定，該文書僅有「推定為真正」之效力，其實質上證
      據力仍應由法院認定之。換言之，不能僅據該親屬關係公證書即認上訴人為故
      榮民羅仁之唯一繼承人。
    (二)上訴人係於取得故榮民羅仁之除戶謄本後，始知其之正確姓名為羅仁而非
      羅仁凱。上訴人連自己親哥哥之名字都弄錯，其顯非被繼承人羅仁之弟弟，
      更非被繼承人羅仁之唯一繼承人。
    (三)再者，前已述及，系爭遺產已由大陸人士羅春芝檢具湖北省孝感市公證處（95
      ）孝證字第四三五號親屬關係公證書、（95）孝證字第四三六號委託公證書等
      相關證明文件領走。大陸官方就同一被繼承人羅仁塏竟出具二份內容相抵觸之
      親屬關係公證書，且湖北省隨州市公證處不具任何理由，即將羅仁凱改為羅仁
      ，先後於西元一九九三年及西元一九九四年出具二份親屬關係公證書及委託
      公證書，足見大陸公證書所載之內容，不足採信。上訴人據系爭公證書主張其
      為故榮民羅仁之唯一繼承人，顯無理由。
四、上訴人請求按年息百分之五計算之利息為無理由：
    (一)按被上訴人依據台灣地區與大陸地區人民關係條例第六十八條第三項之規定，
      於八十二年一月二十日以輔壹字第○四七八號令發布「退除役官兵死亡無人
      繼承遺產管理辦法」，並依上開辦法為亡故退除役官兵無人繼承之遺產，擔任
      遺產管理人，負責有關遺產之保管、清償、交付、移交等事宜；另據上開辦法
      第十一條訂定之「行政院國軍退除役官兵死亡善後處理及無人繼承遺產管理作
      業程序」參、善後服務第六條第二項：「遺款提領後存入國庫帳戶『無息保管
      』」之規定，無息保管系爭遺產。
    (二)次按台灣台北地方法院七十九年度家訴字第十六號、台灣高等法院八十年度家
      上更(一)字第四號、最高法院八十三年度台上字第二七一五號民事判決，認定亡
      故榮民之繼承人不得請求法定遲延利息，案經三審判決確定。觀諸上開判決之
      理由，敘明被上訴人存入國庫之榮民遺款，均不計息，並不得挪用，有退輔會
      八十三年四月八日輔壹字六四二九號函可稽。按所謂利息包括遲延利息在內
      （最高法院二十二年上字第一四八四號判例參照），而利息乃使用他人原本應
      支付之對價，本件被上訴人無論在保管及遲延期間，均不得隨時動用系爭遺款
      ，是上訴人不得請求依法定利率計算之遲延利息，其理甚明。
、證據：援用原審所提證據。
    理    由
一、上訴人起訴主張：伊胞兄羅仁已於民國七十九年一月二十三日死亡，伊為羅仁
    之唯一繼承人，並已於八十五年九月九日向台灣高雄地方法院為聲明繼承之意
    思表示，不因伊嗣後撤回該項聲明而受影響，詎被上訴人為羅仁之遺產管理人
    ，竟於處理羅仁遺產過程中有過失，將羅仁之遺產給付予非繼承人羅春芝，
    被上訴人保管羅仁遺產之義務，不因其給付非繼承人而消滅，又系爭遺產遭冒
    領之被害人為被上訴人，並非伊，伊自不得向冒領之人追償。爰依寄託之法律關
    係請求被上訴人交付被繼承人羅仁之遺產新台幣（下同）一百二十六萬六千七
    百五十四元並加計法定遲延利息等語。
    被上訴人則以：上訴人將被繼承人羅仁誤為羅仁凱，並取得湖北省隨州市公證
    書為證，嗣經被上訴人查無羅仁凱其人，上訴人隨即又取得該隨州市謂其為羅仁
    之弟之公證書，其連自己胞兄之名字弄錯，足見其顯非亡故榮民羅仁之繼承
    人。又上訴人未於法定期間內為繼承之表示，業已拋棄其繼承權，況系爭遺產已
    於八十五年五月九日由伊高雄市榮民服務處代表發還予羅仁之繼承人羅春芝，
    伊保管遺產之義務業已消滅，是上訴人之請求無理由。另伊係無息保管系爭遺產
    ，上訴人請求按年息百分之五計算之利息亦無理由等語，資為抗辯。
二、上訴人主張：伊胞兄羅仁已於七十九年一月二十三日死亡，伊為羅仁之唯一
    繼承人之事實，固據提出戶籍謄本、財團法人海峽交流基金會（下稱海基會）
    核字第三一九三四號證明（含湖北省隨州市公證處所發（95）隨證字第二五一八
    號親屬關係公證書）各一件為證（見一審卷十二頁至十八頁），惟為被上訴人所
    否認，查：
    上訴人最初所提西元一九九四年六月四日之委託書，其上載明「我的胞兄『羅仁
    凱』在台灣省死亡，我特委託周道宗、施國棟二位先生給予辦理我胞兄『羅仁凱
    』的死亡證明、戶口謄本、遺產清單，以便我辦理遺產繼承手續」。上開委託書
    並經湖北省隨州市公證處以（94）隨證字第一七四三號證明書公證、海基會以（
    八三）核字第一四八五四號驗證（見一審卷一五○頁至一五三頁）。周道宗、施
    國棟嗣持上開文件，於八十四年四月三日經由台北市隨縣同鄉會，函詢被上訴人
    有關「已故單身榮民『羅仁凱』所留遺產數量及辦理喪葬單位名稱與靈骨存放地
    點，以便洽辦請領事宜」，因被上訴人列管之榮民檔案中，並無「羅仁凱」之任
    何資料及遺產，因此被上訴人於八十四年四月十七月日以輔壹字第七八九六號
    函，函覆台北市隨縣同鄉會：「台端受託函查亡故榮民『羅仁凱』君，其善後處
    理情形，經查本會列管檔案中，無羅故榮民任何個人基本資料及遺產，如提詳實
    資料自當代為查尋及協處」（見一審卷一四八頁至一四九頁、一五四頁）；台北
    市隨縣同鄉會於八十四年六月二十七日以隨鄉字第二十九號函，來函表示：「
    ．．．如方便請索取羅君除戶謄本四份寄賜本會以資參考。．．．」（見一審卷
    一五五頁至一五六頁）；上訴人經取得高雄市鼓山區戶政事務所八十四年八月二
    十五日所發羅仁之除戶謄本，始知本件被繼承人係「羅仁」而非「羅仁凱」
    （見一審卷一五八頁至一五九頁）；上訴人隨即又取得湖北省隨州市公證處西元
    一九九五年九月二十日所發（95）隨證字第二五一八號羅仁親屬關係公證書、
    （95）隨證字第二五一九號甲○○之委託公證書，及財團法人海峽交流基金會（
    八四）核字第三一九三四號驗證證明，而於八十五年三月二十九日再次來函，查
    告故榮民羅仁之遺產情形（見一審卷一五七頁、一六○頁至一六三頁）。由上
    開過程可知，上訴人係於取得已故榮民羅仁之除戶謄本後，始知被繼承人之正
    確姓名為羅仁而非羅仁凱。上訴人連自己胞兄之名字都弄錯，其是否為被繼承
    人羅仁之胞弟，自屬可疑。再系爭遺產已由大陸人士羅春芝檢具湖北省孝感市
    公證處（95）孝證字第四三五號親屬關係公證書、（95）孝證字第四三六號委託
    公證書等相關證明文件在此之前領取，而大陸官方就同一被繼承人羅仁竟出具
    二份內容相抵觸之親屬關係公證書，且湖北省隨州市公證處不具任何理由，即將
    羅仁凱改為羅仁，先後於西元一九九三年及西元一九九四年出具二份親屬關係
    公證書及委託公證書。足見上訴人是否確為已故榮民羅仁之唯一繼承人，尚非
    無疑。
    縱令上訴人為羅仁之胞弟乙節屬實，惟依台灣地區與大陸地區人民關係條例第
    六十六條規定：「大陸地區人民繼承台灣地區人民之遺產，應於繼承開始起三年
    內以書面向被繼承人住所地之法院為繼承之意思表示；逾期視為拋棄其繼承權。
    大陸地區人民繼承本條例施行前已由主管機關處理，且在台灣地區無繼承人之現
    役軍人或退除役官兵遺產者，前項繼承表示之期間為四年。繼承在本條例施行前
    開始者，前二項期間自本條例施行之日起算。」，可知該規定係採「表示繼承主
    義」，否則該法條第一項不會有大陸地區人民逾期未以書面向被繼承人住所地之
    法院為繼承之意思表示即視為拋棄其繼承權之規定（倘大陸地區人民逾期聲明繼
    承者，本院向以裁定駁回其聲明處理），因此大陸地區人民並不適用我國民法繼
    承編第一千一百四十七條之「當然繼承主義」（指被繼承人死亡時，其遺產上權
    利義務即當然由其繼承人所繼承，毋庸繼承人為意思表示或請求之制度），況我
    國民法第五編繼承編第四節尚編列「繼承之拋棄」相關條文，第一千一百七十四
    條第二項更明文規定繼承權之拋棄，限於自知悉其得繼承之時起二個月內以書面
    向法院為之，並以書面通知因其拋棄而應為繼承之人。在在均顯示大陸地區人民
    、台灣地區人民二者所適用之繼承方式、效果不同，因此大陸地區人民未有效表
    示繼承前，即尚未取得繼承權，根本無單純承認繼承權後不得撤回之可言。至上
    訴人所引之學者見解及日本民法之規定，均係指「單純承認繼承，不得撤回」，
    並非「表示繼承不得撤回」，於本件並無比附援引之餘地。本件被繼承人羅仁
    已於七十九年一月二十三日死亡，而羅仁為經被上訴人列管之退除役官兵，其
    在大陸地區之親屬欲繼承其遺產應於台灣地區與大陸地區人民關係條例施行日八
    十一年九月十八日起算四年內，以書面向羅仁住所地之法院即台灣高雄地方法
    院為繼承之表示，逾期視為拋棄其繼承權，而本件上訴人雖曾於八十五年九月九
    日具狀向台灣高雄地方法院聲明繼承羅仁之遺產，惟業已於同年月十八日撤回
    其聲明，業經原法院向台灣高雄地方法院調閱八十五年度聲繼字第三０六號繼承
    遺產卷一宗查明屬實（見一審卷四五頁至四六頁、一六四頁）。則上訴人當初所
    為聲明繼承之意思表示，即因其嗣後撤回其意思表示而不存在，上訴人既逾期未
    以書狀向台灣高雄地方法院為聲明繼承之意思表示，依台灣地區與大陸地區人民
    關係條例第六十六條第二項、第一項規定，視為上訴人已拋棄其繼承權，上訴人
    自非羅仁之繼承人。是以上訴人主張其前於八十五年九月九日向高雄地方法院
    所為之繼承意思表示仍有效，不因其嗣後撤回而受影響云云，顯乏所據。至上訴
    人主張其於八十五年九月九日向台灣高雄地方法院為繼承之意思表示，嗣因被上
    訴人之過失未取得被上訴人代管遺產之證明書，而撤回該繼承之聲請云云，非惟
    為被上訴人所否認，且查依台灣地區與大陸地區人民關係條例施行細則第四十三
    條之規定，為繼承之表示時，並不需檢附被上訴人出具之「代管遺產證明書」，
    且台灣高雄地方法院係要求上訴人提出「被繼承人財產由主管機關管理之證明」
    ，並非要求上訴人提出由被上訴人出具之代管遺產證明書。足見上訴人主張因被
    上訴人之過失未取得被上訴人代管遺產之證明書，而撤回該繼承之聲明云云，亦
    非有據。
    從而，上訴人依寄託物返還請求權請求被上訴人交付被繼承人羅仁之遺產一百
    二十六萬六千七百五十四元及自起訴狀繕本送達之翌日起加計法定遲延利息，為
    無理由，應予駁回。
    原審為上訴人敗訴之判決並駁回其假執行之聲請，核無違誤。上訴意旨指摘原判
    決不當，求予廢棄改判，為無理由，，應予駁回。
    兩造其餘之攻擊防禦方法暨聲明所用之證據，核與本件判決之結果均不生影響，
    已無再予論述之必要，併此敘明。
據上論結，本件上訴為無理由，依民事訴訟法第四百四十九條第一項、第七十八條判
決如主文。
中      華      民      國    九十      年      九      月    二十六    日
                                民事第四庭
                                    審判長法  官  李  瓊  蔭
                                          法  官  林  金  吾
                                          法  官  楊  豐  卿
右正本係照原本作成。
如不服本判決，應於收受送達後二十日內向本院提出上訴書狀，其未表明上訴理由者
，應於提出上訴後二十日內向本院補提理由書狀（均須按他造當事人之人數附繕本）
上訴時應提出委任律師或具有律師資格之人之委任狀；委任有律師資格者，另應附具
律師及格證書及釋明委任人與受任人有民事訴訟法第四百六十六條之一第一項但書或
第二項（詳附註）所定關係之釋明文書影本。
中      華      民      國    九十      年      九      月    二十七    日
                                          書記官  殷  丹  妮
附註：
民事訴訟法第四百六十六條之一（第一項、第二項）：
對於第二審判決上訴，上訴人應委任律師為訴訟代理人。但上訴人或其法定代理人具
有律師資格者，不在此限。
上訴人之配偶、三親等內之血親、二親等內之姻親，或上訴人為法人、中央或地方機
關時，其所屬專任人員具有律師資格並經法院認為適當者，亦得為第三審訴訟代理人
。


司法院資訊處製作；財團法人民間司法改革基金會備份。
